【裁判字號】    95,訴,375
【裁判日期】    950815
【裁判案由】    公共危險
【裁判全文】
臺灣彰化地方法院刑事判決               95年度訴字第375號
公  訴  人  臺灣彰化地方法院檢察署檢察官
被      告  甲○○
指定辯護人  汪紹銘律師
上列被告因公共危險案件，經檢察官提起公訴（95年度偵字第
208號），本院判決如下：
    主  文
甲○○放火燒燬現供人使用之住宅，處有期徒刑柒年拾月。
    事  實
一、甲○○前曾於民國81年間，因公共危險放火案件，經臺灣臺
    中地方法院以81年度訴字第676號，判處有期徒刑1年10月，
    緩刑 5年確定，嗣後因於緩刑期間內再犯妨害自由案件，經
    法院判處有期徒刑8月確定；前開2罪入監接續執行，並於84
    年 5月20日執行完畢（此部分不構成累犯）。其平日均與母
    親共住在彰化縣員林鎮浮圳里浮圳巷 2號住處。其因失業且
    遭鄰居訕笑心情不佳，明知自家住宅為現供人使用之住宅，
    竟基於放火燒燬現供人使用住宅之犯意，於於民國94年12月
    19日下午4時30分許，在其上址2樓原即堆放有衣物、草蓆之
    房間內，以其所有之打火機（業已丟棄，未扣案）點燃日曆
    紙後，再引燃房內之衣物、草蓆等現供人使用住宅內之物品
    ，火勢即瞬間延燒，致該址屋內物品及 2樓屋頂橫樑屬該住
    宅房屋構成重要部分，遭火勢嚴重燒燬，已無遮蔽功能。而
    甲○○於縱火後，即自行離去。嗣因甲○○主動向司法警察
    自承前開放火行為，始查知上情，惟甲○○於本院審理時，
    並無接受審判之意，於本院依其住所合法送達傳票，且由其
    親自收受後，仍拒不到庭，復經本院囑警拘提無著，始於95
    年4月21日發布通緝，並於95年5月27日緝獲到案。
三、案經彰化縣警察局員林分局報告臺灣彰化地方法院檢察署檢
    察官偵查起訴。
    理  由
壹、證據能力部分：
    本案全部卷證所涵括之供述證據及非供述證據，經本院為被
    告指定之辯護人閱卷後，公訴人、被告及辯護人均同意全部
    證據之證據能力，是後述所引用證據之證據能力均無疑義，
    合先敘明。
貳、實體部分：
一、上揭犯罪事實，業據被告甲○○於偵訊及本院審理時均坦承
    不諱，且有彰化縣消防局火災原因調查報告書 1份在卷可稽
    ，是被告自白在現供人使用之住宅內放火等情，應可採信。
    又被告點火之現場即彰化縣員林鎮浮圳里浮圳巷 2號內，現
    場 2樓雜物間內靠西南側屋頂橫樑部分受火勢延燒後嚴重燒
    失情形等情，有前開彰化縣消防局火災原因調查報告書內之
    火災現場勘查紀錄及原因研判一、(十二)，及火災現場原因照片
    編號12、13、14、20共 4紙附卷可稽，按放火罪既未遂之區
    別標準，係以目的物獨立燃燒，且足以變更其形體致喪失其
    效能為依據，是放火燒燬現供人使用之住宅罪，如僅室內家
    具燒燬，其房屋構成部分及門窗均未喪失效用者，應成立刑
    法第173條第3項、第 1項之放火燒燬現供人使用住宅未遂罪
    ；換言之，刑法第173條第1項之放火既遂罪，須房屋構成之
    重要部分已燒燬，如僅房屋內之家具、物件燒燬，房屋本身
    尚未達喪失其效用之程度，即不能依該條項論罪（最高法院
    73年臺上字第2238號判決參照）。經查，依上揭所述彰化縣
    員林鎮浮圳里浮圳巷 2號房屋現場燒燬之狀況，該址原有瓦
    片且足供遮風避雨之屋頂，業因被告前開放火行為，已燒燬
    而不復存在，該顯屬房屋重要構成部分之屋頂既已燒燬，即
    喪失房屋本身之效用，當應成立放火燒燬現供人使用之住宅
    既遂罪。指定辯護人為被告辯護：本案被告放火僅燒燬室內
    之裝潢物、木板牆、天花板、隔間、木門框、鐵櫃、鐵床等
    物品，並不影響整體建築結構，尚未達喪失或變更該房屋效
    用之程度，尚與卷附之照片及勘查紀錄有違，亦難憑此為被
    告有利之認定。綜上所述，本案事證明確，被告犯行已堪認
    定，應予依法論科。
二、按刑法第173條第1項所稱現供人使用之住宅，並不以放火當
    時果有人在內為必要，而應以案發時段該住宅於平時有人在
    內使用為已足；而該條項所稱之燒燬，係指燃燒毀損之義，
    亦即標的物已因燃燒結果喪失其效用而言，如燃燒行為已使
    房屋構成之重要部分燒燬，即應論以既遂；且刑法上之放火
    罪，其直接被害法益為一般社會之公共安全，雖私人之財產
    法益亦同時受其侵害，但本罪所保護之客體係社會公安之法
    益，故其以一個放火行為燒燬上述住宅及財物，仍祇論以刑
    法第173 條一罪，而不以其所焚之建物數或財物所有人數，
    分別定其罪名及罪數。是被告於其個人及母親所居住之前開
    住宅內故意放火，並造成該住宅之構成重要部分即屋頂燒燬
    ，而喪失其效用，核被告所為，係犯刑法第173條第1項之放
    火燒燬現供人使用之住宅既遂罪。且本件被告前揭放火行為
    後，雖造成屋內之其他雜物損壞，仍應僅成立一刑法第 173
    條第 1項之放火燒燬現供人使用之住宅既遂罪，而不另論犯
    刑法第175條第1項之罪。又按刑法第62條前段所規定之自首
    ，係以對於未發覺之犯罪自首而受裁判為要件，故犯罪行為
    人應於有偵查犯罪職權之公務員未發覺犯罪事實或犯罪人之
    前自首犯罪，且接受裁判，兩項要件兼備，始得依刑法第62
    條前段自首之規定減輕其刑（最高法院86年度臺上字第1951
    號判決、76年度臺上字第2039號判決意旨可資參照）；且自
    首之要件，除須行為人所申告之內容需為自己所犯之罪，及
    申告之時機為刑事追訴機關發覺犯罪前申告之外，尚須行為
    人申告後必須自動接受裁判，否則，雖有自願接受裁判之意
    思表示，但事後復拒不到案，或逃逸無蹤，則此行為人顯無
    悔罪投誠之意，而與自首之要旨不符，不能成立自首（最高
    法院93年度臺上字第 550號刑事判決意旨參照）。本件被告
    於本院審理中，經依其戶籍址即彰化縣員林鎮浮圳里浮圳巷
    2號送達，且由被告本人於95年 3月6日親自收受傳票，告以
    需於95年3月20日下午4時準時到庭應訊後，無正當理由未到
    庭，經本院囑託員警至前開戶籍址拘提未果後，即於95年 4
    月21日發布通緝，直至95年 5月27日始緝獲歸案，此有本院
    送達證書、本院95年 3月20日刑事報到單、彰化縣警察局員
    林分局95年 4月12日員警分偵字第0950009141號函附拘提報
    告書、本院95年4月21日95年彰院鳴緝字第160號通緝書、本
    院95年6月2日95年彰院鳴緝銷字第253號撤銷通緝書各1份在
    卷可參（見本院卷第11頁、第13頁、第20頁至第23頁、第28
    頁、第52頁），是被告在本院審理時既已逃匿，即無接受裁
    判之意思，核與刑法第62條前段所規定自首之要件不合。至
    辯護人雖為被告辯護：被告未能到庭應訊，可能係遺忘開庭
    時間，不當然係無接受審判之意等語。惟查，本案被告係於
    95年3月6日本人親自收受傳票，距本院通知應到庭之日期即
    95年 3月20日，僅相隔14日，尚難認有何時間太久，遺忘開
    庭時間之情，況被告於本院審理時，經審判長訊之為何不來
    開庭時，被告沈默不語之情，亦有審判筆錄可稽，從而，辯
    護人前開辯解，應僅係辯護人之臆測之詞，尚難為被告有利
    之認定。辯護人另為被告辯護稱：本件被告放火時，已先在
    伊住處飲酒，意識尚未完全回復，身心顯已處於精神耗弱之
    狀態，且依火災調查報告記載，被告於搶救人員到達時，神
    色慌張，滿身酒味，可證被告於放火當時，已因飲酒處於精
    神耗弱之狀態等語。惟查，本案被告於放火後，尚得自行前
    往警局自承係伊獨自放火，且就其放火時之情狀，自警詢至
    本院審理時，均仍能詳細描述等情，應可認被告於放火後，
    精神狀況尚無特別較常人低落之處，雖被告當日確曾飲酒，
    然既無何酒精濃度測試結果足資本院認定被告當時之精神狀
    況，且乏積極證據足以證明被告於放火當時，已因飲酒導致
    其意思決定及控制行為之能力，顯較常人為低，而達到精神
    耗弱之程度，尚難僅以被告於當日曾飲酒，身上有酒味等情
    ，即認被告於放火時，已達精神耗弱之程度。爰審酌被告僅
    因心情不佳，即在自家現供人使用之住宅放火，無視他人之
    生命、財產安全，已嚴重破壞社會秩序及安全，況水火無情
    ，如引燃大火將波及四鄰，影響公共安全甚鉅，其前亦曾有
    放火之前科紀錄，此有臺灣高等法院被告前案紀錄表存卷可
    參，惟其放火之標的，係伊自家住宅，尚非在公眾出入之商
    業大樓，且因即時撲滅而未延燒他人住宅釀成災禍，並造成
    財產鉅額損害，被告犯後復坦承犯行等一切情狀，核情量處
    如主文所示之刑。至被告縱火所用之打火機 1個，未經扣案
    ，且非違禁物，被告復陳稱該打火機業已丟棄等語，是為避
    免執行困難，本院自不為沒收之諭知，併此敘明。
據上論斷，應依刑事訴訟法第299條第1項前段，刑法第173條第1
項，判決如主文。
本案經檢察官江孟芝到庭執行職務。
中    華    民    國    95    年    8     月    15    日
                  刑事第二庭    審判長法  官  許旭聖
                                      法  官  黃玉齡
                                      法  官  簡婉倫
以上正本證明與原本無異。
如不服本判決，應於收受送達後10日內向本院提出上訴書狀（應
附繕本）。
中    華    民    國    95    年    8     月    15    日
                                      書記官
中華民國刑法第173條第1項
放火燒燬現供人使用之住宅或現有人所在之建築物、礦坑、火車
、電車或其他供水、陸、空公眾運輸之舟、車、航空機者，處無
期徒刑或七年以上有期徒刑。


司法院資訊處製作；財團法人民間司法改革基金會備份。
